台灣台北地方法院民事判決　九十一年度家訴字第一七○號
　　原　　　告　甲○○
　　訴訟代理人　葉繼學律師
　　被　　　告　乙○○
右當事人間請求確認婚姻關係存在事件，本院判決如左：
    主      文
確認原告與被告間之婚姻關係存在。
被告應協同原告塗銷兩造於民國九十年五月三十日所為之離婚登記。
訴訟費用由被告負擔。
    事      實
甲、原告方面：
  一、聲明：如主文所示。
  二、陳述：
    (一)、兩造原為夫妻關係，嗣於民國（下同）九十年五月間協議辦理離婚，簽立離
        婚協議書，並於同年月三十日至台北市士林區戶政事務所辦理離婚登記，惟
        兩造離婚協議書上之證人高景陽及李驥皆非親見或親聞兩造離婚協議之人，
        而是被告在兩造協議離婚之前，於不同時間、不同地點，分別請證人在離婚
        協議書上簽名、蓋章；而證人高景陽、李驥等人既從未與原告謀面、交談，
        證人等於系爭離婚協議書上簽名、蓋章之際，自無從知悉原告是否確有離婚
        之真意。
　　(二)、按兩願離婚，應以書面為之，有二人以上證人之簽名並應向戶政機關為離婚
　　　　之登記，民法第一千零五十條定有明文。又兩願離婚之證人雖不限於作成離
　　　　婚證書時在場之人，但究難謂非親見或親聞雙方當事人有離婚真意之人亦得
　　　　為之（最高法院六十八年台上字第三七九二號判例參照）。又兩願離婚應以
　　　　書面為之，並應有二人以上證人之簽名，如未以此方式為之，為無效。又所
　　　　謂證人，指能證明離婚當事人確有協議離婚真意之人（最高法院六十九年度
　　　　第十次民事庭會議決議、最高法院六十九年度台上字第一五七三號判決參照
　　　　）；兩願離婚應以書面為之，並應有二人以上證人之簽名，為民法第一千零
　　　　五十條所規定之方式。夫妻間雖有離婚之合意，如未依此方式為之，依民法
　　　　第七十三條之規定，自屬無效。且既稱證人，自須對於離婚之協議在場聞見
　　　　，或知悉當事人間有離婚之協議，始足當之（最高法院七十一年度台上字第
　　　　四六九四號判決參照）。
　　(三)、查本件證人高景陽、李驥於兩造協議離婚之過程中，既均均不在場、亦不知
　　　　情，即非親見或親聞雙方當事人有離婚真意之人，則兩造間協議離婚即欠缺
　　　　應有二人以上證人之簽名，與民法第一千零五十條所規定之法定方式不合，
　　　　依民法第七十三條之規定，兩造間之協議離婚自屬無效。從而兩造間之婚姻
　　　　關係仍應存在，則兩造於九十年五月三十日在台北市士林區戶政事務所辦理
　　　　之離婚登記應以塗銷。
　　(四)、綜右所述，本件兩造間之協議離婚，既因欠缺應有二人以上證人之簽名之法
　　　　定方式，是以兩造間之協議離婚依法為無效，而被告既對之有所爭執，自有
　　　　確認之實益。
　三、證據：提出戶籍謄本、離婚協議書等件為證，並聲請傳訊證人高景陽。
乙、被告方面：
  一、聲明：駁回原告之訴。
　二、陳述：被告以為兩造離婚只要兩造去戶政事務所辦理離婚登記即足，而兩造離
　　　婚時，原告要求被告處理離婚協議書之事，被告即持離婚協議書予證人高景陽
　　　、李驥簽名，但高景陽、李驥均沒有問過原告是否要與被告離婚，嗣兩造即持
　　　該離婚協議書一同去戶政事務所辦理離婚登記。
    理      由
一、原告起訴主張兩造原為夫妻關係，嗣於九十年五月間協議辦理離婚，簽立離婚協
    議書，並於同年月三十日至台北市士林區戶政事務所辦理離婚登記，惟兩造離婚
    協議書上之證人高景陽及李驥皆非親見或親聞兩造離婚協議之人，且未曾與原告
    謀面或交談，無從知悉原告是否確有離婚之真意，兩造協議離婚即欠缺應有二人
    以上證人之簽名，與民法第一千零五十條所規定之法定方式不合，依民法第七十
    三條之規定，兩造間之協議離婚自屬無效，為此依民事訴訟法第二百四十七條第
    一項規定訴請確認兩造間之婚姻關係存在，被告應協同原告塗銷兩造於九十年五
    月三十日所為之離婚登記等語。被告則以兩造協議離婚之證人高景陽、李驥確實
    未問過原告是否有離婚之真意即簽字於系爭離婚協議書之證人欄上，嗣兩造即持
    系爭離婚協議書至戶政事務所辦理離婚登記等語，資為抗辯。
二、本件原告主張兩造原為夫妻關係，嗣於九十一年五月三十日至台北市士林區戶政
    事務所辦理離婚登記之事實，業據其提出戶籍謄本及離婚協議書等件為證，並經
    被告自認屬實，應堪信為真實。
三、又原告主張系爭離婚協議書上證人高景陽、李驥並未與原告謀面或交談，無從知
    悉原告是否確有離婚之真意即簽字於系爭離婚協議書證人欄之事實，亦為被告所
    自認，並經證人高景陽到庭結證稱：「（問：離婚協議書上高景陽是你親自簽名
    的嗎？）是。（問：你是在何種情況下簽名？你是否有問過原告是否要離婚，當
    時兩造是否已經簽名？以後你是否有再問過原告要不要離婚？你簽名時有誰在場
    ？）被告通知我他要離婚要我簽名，我從未問過原告，我簽名時沒有注意當時兩
　　造是否已經簽名，以後我沒有再問過原告要不要離婚，我簽名的時候，只有被告
　　在場。」等語明確（見九十一年十二月十九日言詞辯論筆錄），並為兩造所不爭
　　，堪予採信，是以原告所稱系爭離婚協議書上之證人高景陽非親見或親聞兩造離
　　婚協議之人乙節，亦堪信為真實。
四、按兩願離婚，應以書面為之，有二人以上證人之簽名，並應向戶政機關為離婚之
    登記，民法第一千零五十條定有明文。次按民法第一千零五十條所謂二人以上證
    人之簽名，固不限於作成離婚證書時為之，亦不限於協議離婚時在場之人，始為
    證人，然究難謂非親見或親聞雙方當事人確有離婚真意之人，亦得為證人，最高
    法院六十八年台上字第三七九二號判例參照。本件原告主張系爭離婚協議書上所
    載證人高景陽未親見親聞兩造有離婚真意之事實，已經被告所自認，且經證人高
    景陽到庭證述屬實，則系爭離婚協議書未具備二人以上親聞或親見兩造確有離婚
    真意之證人簽名，即未依民法第一千零五十條規定之方式為之，依民法第七十三
    條規定自屬無效（最高法院二十八年上字第一三０六號判例參見）。
五、又戶籍登記上既記載兩造已離婚，而兩造婚姻關係是否仍存續，對於原告之權利
    義務有所影響，亦即原告在私法上之地位因此而有受侵害之危險，原告自有提起
    確認兩造婚姻關係存在之訴以除去其私法上地位不安之狀態，亦即有即受確認判
    決之法律上利益，是則原告依民事訴訟法第二百四十七條第一項規定提起本件確
    認兩造婚姻關係存在之訴，及併請求被告應協同原告塗銷兩造於九十年五月三十
    日所為之離婚登記，均為有理由，應予准許。
六、結論：原告之訴為有理由，依民事訴訟法第七十八條判決如主文。
中　　　華　　　民　　　國　　九十一　　年　　 十二　　 月　　二十六　　日
                                        家事法庭法      官　張競文
右為正本係照原本作成
如對本判決上訴，須於判決送達後廿日內向本院提出上訴狀
中　　　華　　　民　　　國　　九十一　　年　　 十二　　 月　　二十六　　日
　　　　　　　　　　　　　　　　　　　　　　　　法院書記官　曾秋月
